臺灣嘉義地方法院刑事判決
110年度金訴字第94號
公  訴  人  臺灣嘉義地方檢察署檢察官
被      告  張溰橙




上列被告因加重詐欺等案件，經檢察官提起公訴（110年度偵字
第2167號），被告於準備程序中，就被訴事實為有罪之陳述，本
院合議庭裁定由受命法官獨任進行簡式審判程序，判決如下：
    主    文
甲○○犯三人以上共同冒用政府機關及公務員名義詐欺取財罪，處
有期徒刑壹年伍月。
未扣案之搭配門號0000000000號SIM卡使用之手機（內含該門號S
IM卡壹枚）壹支及未扣案之犯罪所得新臺幣參仟元均沒收，於全
部或一部不能沒收或不宜執行沒收時，追徵其價額。
    犯罪事實
一、甲○○（原名張紫彤，嗣於民國110年2月2日更名，其通訊軟
    體易信、微信暱稱均為「貓貓蟲」）於109年11月底某日，
    加入真實身分不詳、綽號「達哥」（易信暱稱為「讚」，下
    稱「達哥」）之男子（無證據證明為未成年人）及李品翰（
    微信暱稱為「貓頭鷹」，由臺灣臺北地方檢察署另案偵辦中
    ）所組成之3人以上詐欺集團（參與犯罪組織部分，另經臺
    灣臺北地方法院以110年度審簡字第730號判決確定），擔任
    車手，並使用其所有之手機搭配詐欺集團提供之0000000000
    門號，以易信、微信與「達哥」、李品翰聯繫，負責依「達
    哥」指示至指定地點收取被害人交付之現金後轉交予其指定
    之人，藉此方式獲取報酬。甲○○與前述詐欺集團成員共同意
    圖為自己不法之所有，基於三人以上共同冒用政府機關及公
    務員名義詐欺取財及意圖掩飾隱匿而移轉特定犯罪所得去向
    之犯意聯絡，由前述詐欺集團成員（無證據證明本案涉案之
    詐欺集團成員為未成年人），於109年12月29日9時許，假冒
    為健保局人員，致電蔡進欽，向其佯稱：因其健保卡遭盜用
    ，致生醫藥費新臺幣(下同)8萬多元，請其撥打110報警處理
    等語，再由詐欺集團成員假冒為警察「蔡祥春」隊長於電話
    中，向蔡進欽之配偶乙○○佯稱：其涉嫌外交官擄人撕票，須
    清查名下帳戶有無贓款流動等語，致乙○○陷於錯誤，依指示
    前往華南銀行提款，並於同日12時45分許，在嘉義縣○○鄉○○
    村○○00○000號旁停車場，交付現金128萬元與前來收款之甲○
    ○。甲○○取款得手後，於同日13時許，依李品翰指示將上述
    贓款放置於址設臺北市○○區○○路00○0號之麥當勞2樓男廁內
    ，再由李品翰將該贓款取走，以此將現金輾轉交付其他成員
    之方式，隱匿上述詐欺犯罪所得之去向，而製造金流斷點。
    甲○○將上述贓款放置於麥當勞後1小時，李品翰透過微信與
    甲○○相約見面地點，並將報酬3千元交付甲○○。嗣因乙○○發
    覺受騙而報警循線查悉上情。
二、案經乙○○訴由嘉義縣警察局民雄分局報告臺灣嘉義地方檢察
    署檢察官偵查起訴。
    理    由
一、本判決參考司法院107年3月28日「刑事判決精簡原則」製作
    。
二、認定犯罪事實所憑之證據及理由
　㈠上揭犯罪事實，業據被告於警詢、偵訊及本院審理中均坦白
    認罪（見警卷第1-5頁，偵卷第19-21頁，本院卷第133、179
    -181頁），核與證人即告訴人乙○○於警詢中證述之情節相符
    （見警卷第6-8頁），復有監視器錄影畫面截圖3張、GOOGLE
    街景地圖列印資料1張、告訴人提出之手機通聯紀錄畫面截
    圖2張（見警卷第14-16頁）在卷可資為證，足認被告上揭任
    意性自白與卷內積極事證相符，堪信為真實。
　㈡依被告於偵訊時供稱：我用易信和暱稱「讚」的男子聯繫，
    之後有另一個男子打給我，「讚」說這人是他大哥，該男子
    叫我把電話給被害人，他說他會跟被害人講好，被害人就將
    牛皮紙袋交給我，之後我搭高鐵回台北，又有另一男子微信
    暱稱叫「猫頭鷹」叫我將現金放在臺北市○○區○○路00○0號2
    樓男廁置物檯，我放完之後密「猫頭鷹」後就走了，「猫頭
    鷹」是李品翰等語（見偵卷第20頁），足見被告於本案犯行
    中接觸之共犯已達3人以上，且係以將詐欺犯罪所得暫置指
    定地點，再由另名共犯前往取款，避免共犯間多加接觸之方
    式製造金流斷點。又被告於本案行為前，另有2次擔任車手
    收取詐欺贓款之犯行，均經法院判決有罪，其於前述二案之
    犯罪過程中，均曾經手偽造之公文書等情，有臺灣臺北地方
    法院110年度審簡字第730號判決（見本院卷第143-152頁）
    、臺灣士林地方法院110年度審金訴字第173號判決（見本院
    卷第153-159頁）附卷可參。且被告於本院審理中亦就三人
    以上共同冒用公務員名義詐欺取財、洗錢等罪，為認罪之表
    示（見本院卷第181頁）。承上，可知被告根據其前案之經
    驗及本案之歷程，已足以認識其所參與之詐欺集團係由三人
    以上所組成，並以冒用政府機關及公務員名義之手法詐欺取
    財。從而，被告有與其他詐欺集團成員共同為三人以上詐欺
    集團冒用政府機關及公務員名義詐欺取財、意圖掩飾隱匿而
    移轉特定犯罪所得去向等行為，有犯意聯絡及行為分擔至明
    。
　㈢綜上所述，本案事證明確，被告犯行足堪認定，應依法論科
    。
三、論罪科刑
　㈠按洗錢防制法業於民國105年12月28日修正公布，並於106年6
    月28日生效施行（下稱新法）。修正前該法（下稱舊法）第
    1條揭櫫之立法目的為「防制洗錢，追查重大犯罪」，而本
    次修法後修正為「為防制洗錢，打擊犯罪，健全防制洗錢體
    系，穩定金融秩序，促進金流之透明，強化國際合作」，其
    立法目的及保護法益，已自單純國家對重大（特定）犯罪之
    追訴及處罰，擴增至防制洗錢體系之健全、金融秩序之穩定
    及透明金流軌跡之建置。至於洗錢犯罪本質在於影響合法資
    本市場並阻撓偵查，且洗錢之行為包含處置（即將犯罪所得
    直接予以處理）、多層化（即為使偵查機關難以追查金流狀
    況，以迂迴層轉、化整為零之多層化包裝方式，掩飾或隱匿
    特定犯罪所得）及整合（即收受、持有或使用他人犯罪所得
    ，使該犯罪所得披上合法之外衣，回歸正常金融體系）等各
    階段行為，其模式不祗一端，故為澈底打擊洗錢犯罪，新法
    乃參照相關國際標準建議及公約之洗錢行為定義，將洗錢行
    為之處置、多層化及整合等各階段，全部納為洗錢行為，而
    於新法第2條規定：「本法所稱洗錢，指下列行為：一、意
    圖掩飾或隱匿特定犯罪所得來源，或使他人逃避刑事追訴，
    而移轉或變更特定犯罪所得。二、掩飾或隱匿特定犯罪所得
    之本質、來源、去向、所在、所有權、處分權或其他權益者
    。三、收受、持有或使用他人之特定犯罪所得。」以求與國
    際規範接軌。從而，行為人對於特定犯罪所得，基於洗錢之
    犯意，參與整體洗錢過程中任一環節之處置、分層化或整合
    行為，致生新法所保護法益之危險者，即應屬新法所欲禁絕
    之洗錢行為，至該行為是否已使特定犯罪所得轉換成合法來
    源之財產，則非所問。而上開第1款之洗錢行為，祗以有掩
    飾或隱匿特定犯罪所得來源之意圖，與「移轉」或「變更」
    特定犯罪所得之行為，即為已足，不以有掩飾或隱匿特定犯
    罪所得來源之行為為必要。所稱「移轉特定犯罪所得」，係
    指將刑事不法所得移轉予他人，以達成隱匿效果而言；所謂
    「變更特定犯罪所得」，乃指將刑事不法所得之原有法律或
    事實上存在狀態予以變更而達成隱匿效果。至所意圖隱匿者
    究為自己、共同正犯或他人之特定犯罪所得來源，皆非所問
    。又上述第2款之洗錢類型，固多以迂迴曲折之方式輾轉為
    之，但不以透過多層之交易活動為限，且掩飾或隱匿之管道
    是否為共同正犯或其他第三人，亦可不問。因而過往實務見
    解認為，行為人對犯特定犯罪所得之財物或利益作直接使用
    或消費之處分行為，或僅將自己犯罪所得財物交予其他共同
    正犯，祗屬犯罪後處分或移轉贓物之行為，非本條例所規範
    之洗錢行為，已與新法所規定之洗錢態樣有所扞格。蓋行為
    人如意圖掩飾或隱匿特定犯罪所得來源，而將特定犯罪所得
    直接消費處分，或移轉交予其他共同正犯予以隱匿，甚或交
    由共同正犯以虛假交易外觀掩飾不法金流移動，依新法規定
    ，皆已侵害新法之保護法益，係屬新法第2條第1或2款之洗
    錢行為，尚難單純以不罰之犯罪後處分贓物行為視之（最高
    法院108年度台上字第3993號、109年度台上字第1092號判決
    意旨參照）。
　㈡是核被告所為，係犯刑法第339條之4第1項第1款、第2款之三
    人以上共同冒用政府機關及公務員名義詐欺取財罪，以及違
    反洗錢防制法第2條第1款規定，而犯同法第14條第1項之洗
    錢罪。
　㈢查被告事先與「達哥」同謀，約定擔任取款車手以獲取報酬
    ，復於集團內其他成員詐騙告訴人得款後，聽從「達哥」指
    示，前往指定地點，向告訴人收取詐欺贓款，再依指示將所
    得贓款交回李品翰，並取得報酬，而為本案三人以上共同冒
    用政府機關及公務員名義詐欺取財、移轉犯罪所得之洗錢等
    行為。被告就上開犯行，與「達哥」、李品翰及其他詐欺集
    團成員間具犯意聯絡及行為分擔，為共同正犯。
　㈣被告所犯三人以上共同冒用政府機關及公務員名義詐欺取財
    及一般洗錢罪，二者間之行為有部分重疊合致，且犯罪目的
    均單一，依一般社會通念，應評價為一罪方符合刑罰公平原
    則，為想像競合犯，應依刑法第55條前段之規定，從一重之
    三人以上共同冒用政府機關及公務員名義詐欺取財罪處斷。
　㈤洗錢防制法第16條第2項規定：「犯前2條之罪，在偵查或審
    判中自白者，減輕其刑」。被告於偵查及本院審理中均自白
    洗錢犯行，業如前述，原應依此規定減輕其刑；惟因洗錢罪
    並非本案想像競合犯數罪從一重處斷之重罪，僅係輕罪，此
    輕罪中最輕本刑又無較重於重罪之最輕本刑，而無以輕罪最
    輕本刑形成處斷刑之封鎖作用（刑法第55條但書參照），無
    從依輕罪減刑規定為減輕法定本刑之處斷，然此輕罪得減刑
    部分，仍依刑法57條或第59條為科刑審酌（最高法院109年
    度台上字第3936號判決意旨參照）。
　㈥爰以行為人之責任為基礎，審酌被告於本案行為時年約19歲
    ，具謀生能力且有正當工作，卻為求輕鬆獲取高額報酬而加
    入詐欺集團。與集團成員共同利用一般民眾對於公務、警政
    機關信賴、敬畏之心理，由集團成員冒用政府機關及公務員
    身分，向告訴人詐取款項，以此方式遂行詐欺取財犯行，所
    為非但使告訴人財物受損，更損及一般民眾對公務機關及所
    屬公務員職務執行之信賴，破壞國家公權力行使威信。惟念
    被告犯後始終坦承犯行，核與洗錢防制法第16條第2項自白
    減刑之規定相符。兼衡被告於審理中自陳之教育程度為國中
    畢業，任職於加油站，月收入約25000元，目前與哥哥同住
    ，無人需要其扶養之家庭經濟狀況，以及被告於本案分工中
    屬最基層之車手角色，其本案犯罪所得為3千元，然告訴人
    受騙金額高達128萬元，且被告與告訴人在本院經二度調解
    ，均因雙方就和解條件之認知差距過大而未能成立和解，告
    訴人迄今均未受償等一切情狀，量處如主文所示之刑。
四、沒收
　㈠供犯罪所用、犯罪預備之物或犯罪所生之物，屬於犯罪行為
    人者，得沒收之；前二項之沒收，於全部或一部不能沒收或
    不宜執行沒收時，追徵其價額，刑法第38條第2項前段、第4
    項定有明文。查未扣案之搭配0000000000門號使用之手機1
    支，係被告用以與詐欺共犯聯繫本案犯罪事宜之工具，其中
    SIM卡係詐欺集團提供給被告，手機則為被告所有等情，均
    經被告坦認在卷（見本院卷第181、182頁）。是前述SIM卡
    及手機自屬被告所有供犯罪所用之物，且無刑法第38條之2
    第2項得不宣告沒收之事由，爰依前揭規定宣告沒收之，並
    於全部或一部不能沒收或不宜執行沒收時，追徵其價額。
　㈡犯罪所得，屬於犯罪行為人者，沒收之；前二項之沒收，於
    全部或一部不能沒收或不宜執行沒收時，追徵其價額，刑法
    第38條之1第1項前段、第3項亦有明定。查被告因本案犯行
    實際分得報酬3千元乙節，亦據被告供述明確（見本院卷第1
    81頁），此為犯罪所得且未經扣案，亦無刑法第38條之2第2
    項得不宣告沒收之事由，爰依前揭規定宣告沒收之，並於全
    部或一部不能沒收或不宜執行沒收時，追徵其價額。另被告
    自陳已將其所取得之本案詐欺贓款128萬元交付李品翰，此
    情業經檢察官於起訴書犯罪事實欄中所敘明，卷內亦無其餘
    證據證明被告保有此部分金錢，是此詐欺款項，難認為被告
    所有或被告得事實上處分，爰不予宣告沒收。
　㈢被告所犯洗錢防制法第14條第1項規定，依同法第18條第1項
    前段固有沒收財物或財產上利益之特別規定。惟查，洗錢防
    制法第18條第1項固規定「犯第14條之罪，其所移轉、變更
    、掩飾、隱匿、收受、取得、持有、使用之財物或財產上利
    益，沒收之；犯第15條之罪，其所收受、持有、使用之財物
    或財產上利益，亦同」，既未規定「不問屬於犯罪行為人與
    否」，應以屬於被告所有為限，是除被告擔任車手而分得之
    報酬外，其餘轉交上手之詐欺款項，既非被告所有，爰不予
    宣告沒收。　　　　
據上論斷，應依刑事訴訟法第273條之1第1項、第299條第1項前
段，判決如主文。
本案經檢察官李昕諭提起公訴，檢察官廖俊豪到庭執行職務。
中　　華　　民　　國　　110 　年　　10　　月　　8 　　日
                  刑事第五庭  法  官  陳盈螢 
上列正本證明與原本無異。
如不服本判決，應於判決送達後20日內向本院提出上訴狀（應附
繕本）。告訴人或被害人如對於本判決不服者，應具備理由請求
檢察官上訴，其上訴期間之計算係以檢察官收受判決正本之日期
為準。
中　　華　　民　　國　　110 　年　　10　　月　　8 　　日
                              書記官  陳孟瑜
附錄本案論罪科刑法條：
中華民國刑法第339條之4第1項
犯第三百三十九條詐欺罪而有下列情形之一者，處一年以上七年
以下有期徒刑，得併科一百萬元以下罰金：
一、冒用政府機關或公務員名義犯之。
洗錢防制法第14條第1項
有第二條各款所列洗錢行為者，處七年以下有期徒刑，併科新臺
幣五百萬元以下罰金。